臺灣高雄地方法院民事判決　　　　　　　95年度訴字第2788號
原　　　告　慶豐商業銀行股份有限公司
法定代理人　戊○○
訴訟代理人　丁○○
　　　　　　甲○○
被　　　告　乙○○
　　　　　　丙○○
上列當事人間塗銷所有權移轉登記事件，本院於民國96年3月9日
言詞辯論終結，判決如下：
    主  文
被告乙○○、丙○○就坐落高雄市前鎮區○○○段崗山小段第一
四八六號土地應有部分萬分之六十及其上建號第八二０三號即門
牌號碼：高雄市○鎮區○○街七十九巷四號五樓建物（共同使用
部分建號八二一四號，應有部分萬分之一百三十四）應有部分二
分之一，於民國九十五年一月九日所為之贈與行為及民國九十五
年二月十四日所為之所有權移轉行為均應撤銷。
被告丙○○應將前項所示不動產於民國九十二年二月十四日以九
十五年鎮登字第０一五三三０號收件之所有權移轉登記予以塗銷
。
訴訟費用由被告負擔。
  　事實及理由
一、本件被告二人經合法通知，均未於言詞辯論期日到場，核無
    民事訴訟法第386 條各款所列情形，爰依原告聲請，由其一
    造辯論而為判決。
二、原告主張：被告乙○○於民國94年5 月31日，向其借款新台
    幣（下同）400,000 元，目前尚積欠361,625 元，且自95年
    1 月1 日起即未依約繳還本息，竟於95年1 月9 日，將其所
    有坐落高雄市前鎮區○○○段崗山小段第1486號土地應有部
    分60/10000，及其上建號8203號即門牌號碼：高雄市○鎮區
    ○○街79巷4 號5 樓建物（共同使用部分建號8214號，應有
    部分134/10000） 應有部分1/2 （下稱系爭房地），贈與另
    被告丙○○，並於95年2 月14日辦妥所有權移轉登記（下稱
    系爭移轉），上開贈與及所有權移轉行為有害其債權，請求
    予以撤銷。並聲明：(一)被告乙○○於95年1 月9 日就其所有
    系爭房地贈與被告丙○○，所為之贈與行為及所有權移轉行
    為應予撤銷；(二)被告丙○○應將系爭房地於95年2 月14日經
    高雄市前鎮地政事務所以95年鎮登字第015330號收件，95年
    2 月14日所為以贈與為原因之所有權移轉登亦予以塗銷。
三、被告丙○○曾於準備程序到場答辯：被告乙○○係伊兄長，
    於95年年初，被告乙○○向伊借款約27萬元，因而將系爭房
    地移轉與伊，聲明：原告之訴駁回。被告乙○○則未於言詞
    辯論期日、準備程序到場，亦未提出書狀作何聲明或陳述。
四、原告主張於聲請假扣押時，調閱土地、建物謄本始知悉系爭
    移轉之事實，為被告丙○○所不爭執，而被告乙○○已於相
    當時期受合法之通知，而於言詞辯論期日不到場，亦未提出
    準備書狀爭執，自堪信為真實；又本院裁准對被告乙○○假
    扣押之時間為95年6 月27日（原告於言詞辯論時稱假扣押係
    於95年3 月30日聲請，應有錯誤），有民事假扣押裁定1 份
    附卷可查（詳卷第10頁），則應認原告於該時前後始知悉系
    爭移轉之情事，距提起本件訴訟之95年8 月7 日，未逾1 年
    除斥期間，撤銷權尚未消滅，先予敘明。
五、原告就其主張之上開借貸、未繳本息、移轉登記等事實，業
    已提出貸款契約、本票、客戶往來查詢表、土地、建物登記
    謄本、異動索引各1 份為證（詳卷第7 頁、第61頁），且為
    被告丙○○所不爭執，被告乙○○已於相當受合法通知，而
    於言詞辯論期日不到場，亦未提出準備書狀爭執，並經本院
    依職權函查系爭房地之上開移轉登記資料查閱屬實，有高雄
    市政府地政處前鎮地政事務所95年9 月15日高市地鎮三字第
    0950008419號函及所附95年鎮登15 33 資料附卷可稽（詳卷
    第30頁），亦堪信為真實。而被告丙○○復執上開情、詞置
    辯，則本件主要爭執即在於：(一)系爭移轉是否無償行為？(二)
    原告請求撤銷系爭移轉相關之贈與及所有權移轉行為有無理
    由？本院分述判斷意見如下：
    (一)關於系爭移轉是否無償行為：
      1.按當事人主張有利於己之事實，就其事實有舉證之責任
        ，民事訴訟法第277 條前段定有文；而負舉證責任之一
        方所證明者如尚不足以推認其主張之事實，縱不負舉證
        責任之一方就其主張之事實不能證明或陳述不明、或其
        舉證猶有疵累，仍難認負舉證責任之一方已盡其舉證責
        任，自不得為其有利之認定，亦有最高法院91年度台上
        字第1613號判決意旨可供參酌。
      2.被告丙○○辯稱被告乙○○之所以為系爭移轉，係因95
        年年初曾向伊借款約27 萬 元之情，為原告所否認。經
        查，就取得上開27萬元借款之情形，被告丙○○陳稱，
        係將證人己○○欠伊之錢拿回後，以現金交付被告乙○
        ○（詳卷第55頁），然證人己○○證稱略以：95年1 、
        2 月伊叫被告丙○○幫伊向他人借錢，前後大約5 次，
        共借15萬元，伊自同年6 、7 月開始陸續還錢，至同年
        10 月 還清等語；經核，(1)證人林昕潔既至95年6 、7
        月，始將欠款返還被告丙○○，則被告丙○○即無可能
        於該年年初，以向證人林昕潔取回之金錢借予被告乙○
        ○；又(2)依證人林昕潔所證，係請被告丙○○代向他人
        借錢，並非全由被告丙○○本人出借，則證人林昕潔即
        便返還所借金錢，依常情，被告丙○○亦應將部分款項
        返還代為借錢之人，被告丙○○亦無法將證人林昕潔所
        返還之金錢全數借予被告乙○○；再者(3)證人林昕潔僅
        借款15萬元，即使以法定最高利率20/100加計利息，所
        還之金額亦僅約16萬5 仟元（15萬×20/100×1/2 【約
        】＝16.5萬【約】），與被告丙○○所陳，取回出借之
        金額27萬元，亦有不符，而本件證人林昕潔係被告丙○
        ○之朋友，經被告丙○○聲請而傳喚作證，並無故為不
        利被告說詞之可能，而上開2 人所述差別甚大，且不相
        符，應認被告丙○○所辯尚非實情。
      3.依被告申請系爭移轉時所登記之原因為贈與，有土地、
        建物贈與所有權移轉契約書各1 份附卷可按（詳卷第35
        、37頁），而被告丙○○就其所為之有利抗辯事實，復
        無法舉證加以證明，依上所示，自應認被告間就系爭移
        轉之原因為贈與，屬無償行為即堪認定。
    (二)關於原告請求撤銷系爭移轉相關之贈與、所有權移轉行為
      有無理由：
      按債務人所為之無償行為，有害及債權者，債權人得聲請
      法院撤銷之；債權人依第1 項或第2 項之規定聲請法院撤
      銷時，得並聲請命受益人或轉得人回復原狀，民法第244
      條第1 項、第4 項前段定有明文。而民法第244 條之撤銷
      權，其客體乃包括債務人所為債權行為及物權行為，債權
      人行使此項撤銷權，既可同時訴請撤銷債務人所為債權行
      為及物權行為，亦可僅訴請撤銷債務人所為債權行為；如
      不動產物權契約業經辦理登記，則前者債權人得訴請登記
      名義人塗銷，後者則得訴請移轉登記，此有88年度台上字
      第259 號判決意旨可資參照。被告間就系爭移轉既無對價
      關係屬無償行為，且原告對被告乙○○之債權，於本件贈
      與、移轉所有權時業已存在，而除系爭房地外，被告乙○
      ○雖尚有93年出廠之1991CC汽車1 輛，有稅務電子閘門財
      產所得調件明細表1 份附卷可稽（詳卷第75頁），但既未
      說明車況如何，並加以證實，亦難認該車尚存在或有何價
      值，應認被告乙○○所為系爭移轉，已有害原告之債權，
      從而依上所示，原告自得請求撤銷贈與及所有權移轉行為
      。
六、綜上所述，被告乙○○既將系爭房地無償贈與被告丙○○，
    且有害及原告之債權，則原告訴請撤銷被告就系爭房地所為
    之贈與及所有權移轉行為，並請被告丙○○塗銷上開所有權
    移轉登記，依法即無不合，應予准許。
七、據上論結，原告之訴為有理由，依民事訴訟法第385 條第1
    項前段、第78條、第85條第1 項，判決如主文。
中　　華　　民　　國　　96　　年　　3 　　月　　23　　日
                  民事第一庭審判長法  官  陳嘉惠
                                  法  官  廖純卿
                                  法　官　鄭峻明
正本係照原本作成。
如不服本判決，應於送達後20日內，向本院提出上訴狀並表明上
訴理由，如於本判決宣示後送達前提起上訴者，應於判決送達後
10日內補提上訴理由書（須附繕本）。
中　　華　　民　　國　　96　　年　　3 　　月　　23　　日
                                  書記官　鍾淑美
